臺灣高雄地方法院民事判決　　　　　　　94年度訴字第2072號
原　　　告　丙○○
訴訟代理人　陳麗珍律師
被　　　告　乙○○
　　　　　　　　　　　　號
當事人間請求損害賠償事件，本院於民國94年11月23日言詞辯論
終結，判決如下：
  主  文
原告之訴及假執行之聲請均駁回。
訴訟費用由原告負擔。
  事實及理由
一、原告主張：原告婚後與其夫王運鴻定居台北，因原告與婆家
    親屬間有嫌隙，原告之弟即被告乙○○於任軍職退伍前數月
    ，致電原告表示位於高雄縣大寮鄉復興村干城七村75號眷舍
    （原眷戶係吳鑫華，下稱系爭眷舍）欲頂讓他人，原告夫妻
    可以定居並謀復合，原告乃同意頂讓系爭眷舍，並於民國81
    年7 月7 日與23日偕同被告及兩造之母甲○○前往干城七村
    69 號 即吳鑫華之妻丁○○之父母住處，由原告將頂讓系爭
    眷舍款項現金新台幣（下同）400,000 元交予丁○○收受。
    因原告未具軍人身份，無法將系爭眷舍登記在其名義下，遂
    將系爭眷舍借名登記在被告名下，兩造約定有關系爭眷舍之
    一切權利義務及爾後改建行使權均歸原告享有。被告於81年
    7 月30日向陸軍第八軍團司令部完成系爭眷舍登記後，將陸
    軍第八軍團司令部於81 年7月30日所核發之（81）璧家居字
    第6074號陸軍眷舍居住憑證（下稱系爭81年眷舍居住憑證）
    正本交由原告保管，原告即遷入系爭眷舍居住，迄至94年間
    ，因陸軍第八軍團司令部改建系爭眷舍，始知被告於86年間
    ，已私下向陸軍第八軍團司令部眷管處重新申請補發（86）
    務行字第1470號陸軍眷舍居住憑證（下稱系爭86年眷舍居住
    憑證），並已向國防部領取系爭眷舍之補助款3,150,000 元
    ，復拒絕將上開補助款交付予原告。因被告向國防部領取上
    開補助款未經原告同意，已違反兩造間借名登記契約之本旨
    ，已屬給付不能，且原告以94年10月30日之民事準備書(二)狀
    之送達作為終止兩造間借名登記契約之意思表示，則被告領
    取上開補助款自無法律上之原因，為此本於民法第226 條第
    1 項給付不能及民法第179 條不當得利之規定提起本件訴訟
    ，聲明求為判決：(一)被告應給付原告3,150,000 元及自起訴
    狀送達翌日起至清償日止，按週年利率5 ％之利息。(二)訴訟
    費用由被告負擔。(三)原告願供擔保，請准為假執行之宣告。
二、被告則以：被告於81年7 月間，獲悉系爭眷舍要讓售，乃向
    原眷戶吳鑫華以400,000 元頂讓，並由吳鑫華開立收據予被
    告收受。被告於81年7 月30日獲得陸軍第八軍團司令部以（
    81）璧家居字第6074號函核准被告配住系爭眷舍，並核發系
    爭81年眷舍居住憑證，系爭眷舍係被告所購買，與原告無關
    ，故兩造間並無借名登記契約存在。於被告退伍後，因兩造
    之母甲○○告訴被告稱原告遭受小姑欺負，要被告將系爭眷
    舍借給原告夫婦居住，被告始將系爭眷舍借給原告夫婦居住
    等語置辯。答辯聲明求為判決：(一)原告之訴駁回。(二)訴訟費
    用由原告負擔。(三)如受不利之判決，願供擔保，聲請免為假
    執行。
三、兩造不爭執事項如下：(一)系爭眷舍之原眷戶為吳鑫華，其配
    偶為丁○○。吳鑫華讓售系爭眷舍之價金為400,000 元，吳
    鑫華並於81年7 月24日開立收據予被告收受，81年7 月30日
    獲得陸軍第八軍團司令部以（81）璧家居字第6074號函核准
    被告配住系爭眷舍，並核發系爭81年眷舍居住憑證，其上記
    載系爭眷舍已分配「乙○○」同志眷屬居住，系爭81年眷舍
    居住憑證現由原告持有中，並有收據、陸軍第八軍團司令部
    以（81）璧家居字第6074號函、系爭81年眷舍居住憑證（見
    卷第22、25、26、8 頁）為證。(二)被告於86年間申請補發系
    爭86年眷舍居住憑證。(三)被告獲得陸軍第八軍團司令部配住
    系爭眷舍後，均由原告占有使用。
四、兩造爭執事項如下：係原告抑被告出資400,000 元頂讓系爭
    眷舍？系爭眷舍是否原告借名登記在被告名下？原告得否請
    求被告返還系爭眷舍之補助款3,150,000 元？茲分述如下：
（一）按當事人主張有利於己之事實者，就其事實有舉證之責任
　　　。民事訴訟法第277 條前段定有明文。茲原告主張係伊出
  　　資400,000 元頂讓系爭眷舍云云，為被告所否認，依前揭
      規定，原告自應就有利於己之出資頂讓系爭眷舍之事實負
      舉證責任，是原告主張應由被告提出頂讓系爭眷舍之資金
      證明云云，不足採信。
（二）查，系爭眷舍之原眷戶吳鑫華於81年7 月24日出具收據表
      明「收到乙○○先生新台幣肆拾萬元整（權利金），如上
      級未准，如數退還．．．」等語，有該收據影本在卷可證
      （見卷第22頁），且證人即吳鑫華之妻丁○○於本院結證
      稱：係原告及母親代表被告找伊看系爭眷舍，她們說是代
      表被告來看系爭眷舍，所以系爭眷舍是被告要買的，權利
      金收據係伊簽立的等情（見本院94年11月23日筆錄），足
      見系爭眷舍係由被告頂讓並出資。次查，原告及其夫王運
      鴻對被告向台灣高雄地方法院檢察署提起偽造文書等告訴
      時（台灣高雄地方法院檢察署93年度偵字第4802號，下稱
      系爭偽造文書偵查案件），其等於92年12月4 日告訴狀稱
      系爭眷舍係被告邀原告夫婦共同出資購買，其等於81 年7
      月7 日給付400,000 元予丁○○，復於偵查中稱頂讓系爭
      眷舍資金係於81年6 月30日起至81年7 月23日止，自王運
      鴻之帳戶提領6 次現金支付等情，業據本院調閱上開偵查
      卷查核屬實，並有該偵查卷影本在卷可稽（外放），而依
      原告於上開偵查案件所提出之王運鴻郵政存簿儲金儲金簿
      記載，王運鴻分別於81年6 月30日、同年7 月4 日、同年
      7 月7 日、同年7 月7 日、同年7 月20日、同年7 月23日
      提款5,000 元、5,000 元、150,000 元、6,000 元、22,0
      00元、50,000元，共238,000 元，核與頂讓金額400,000
      元之金額不符，且原告既係一次給付頂讓金400,000 元，
      焉需分多日、多次提領? 何況所提領之上開款項又未必係
      作為支付系爭眷舍頂讓金之用。又依原告及其夫王運鴻於
      系爭偽造文書偵查案件中主張其係於81年7 月「7 」日給
      付400,000 元予丁○○，則上開於81年7 月「20」日、同
      年7 月「23」日提款22,000元、50,000元均在81年7 月「
      7 」日支付頂讓金之後，上開提款顯與頂讓金之支付無關
      ，扣除此2 筆款項共72,000元後，僅餘166,000 元，縱如
      證人即兩造之母王淑芬於本院證稱：原告有向其借100,00
      0 元頂讓系爭眷舍等情屬實，則連同上開自王運鴻郵政存
      簿儲金所提領之166,000 元，合計亦僅266,000 元，核與
      頂讓金額400,000 元亦不相符。再查，系爭眷舍雖自頂讓
      後均由原告居住使用，並持有系爭81年眷舍居住憑證，然
      因該憑證上所記載之受分配眷戶係被告而非原告，故不能
      因原告居住使用系爭眷舍及持有上該眷舍居住憑證，即逕
      認系爭眷舍係其出資頂讓。此外，原告未能舉證證明系爭
      眷舍係其向原眷戶頂讓，及頂讓金400,000 元係其所支付
      ，故原告主張系爭眷舍係其出資向原眷戶頂讓云云，不足
      採信。
（三）系爭眷舍既係由被告支付400,000 元向原眷戶吳鑫華所頂
      讓，已如前述，則原告主張系爭眷舍係伊出資所頂讓，並
      借名登記在被告名下云云，顯不足採。是被告因系爭眷舍
      改建而向國防部領取系爭眷舍之補助款3,150,000 元，於
      法即屬有據，非無法律上之原因，原告自不得請求被告返
      還上開補助款3,150,000 元及其利息。
五、綜上所述，原告依據民法第226條第1項給付不能及民法第17
    9 條不當得利之規定，請求被告給付3,150,000 元及自起訴
    狀送達翌日起至清償日止，按週年利率5 ％之利息，為無理
    由，應予駁回。另原告陳明願供擔保，聲請宣告假執行，亦
    失所依附，應併予駁回。
六、本件事證已臻明確，兩造其餘攻擊防禦方法於判決結果不生
    影響；又原告請求向陸軍總司令部眷管處函查被告申請補發
    系爭86年眷舍居住憑證之始末、相關文件資料及陸軍總司令
    部對於眷村之管理督查程序、方式等，本院亦認無必要，故
    不再一一論述及函查，附此明。
七、結論：原告之訴為無理由，依民事訴訟法第78條，判決如主
    文。
中　　華　　民　　國　　94　　年　　12　　月　　7　　日
                      民事第二庭法　官　鄭月霞
正本係照原本作成。
如不服本判決，應於送達後20日內，向本院提出上訴狀並表明上
訴理由，如於本判決送達前提起上訴者，應於判決送達後10日內
補提上訴理由書（須附繕本）。
中　　華　　民　　國　　94　　年　　12　　月　　7　　日
                                書記官　余幼芳
